【裁判字號】    95,易,745
【裁判日期】    951227
【裁判案由】    詐欺
【裁判全文】
臺灣高雄地方法院刑事判決               95年度易字第745號
公  訴  人  臺灣高雄地方法院檢察署檢察官
被      告  甲○○
上列被告因詐欺案件，經檢察官提起公訴（95年度偵字第7826號
），本院判決如下：
    主  文
甲○○無罪。
    理  由
一、本判決所引用據以判斷被告甲○○被訴事實成立與否之各項
    證據，均於審理時詢問當事人並使其就證據能力之有無表示
    意見，當事人對其證據能力均不爭執，嗣本院於審判期日，
    復依各該證據不同之性質，依法定調查程序，以交互詰問、
    提示、告以要旨等方式逐一調查，並使當事人逐一表示意見
    ，本院亦查無法定證據取得禁止及證據使用禁止之情形，故
    認所引用各項證據資料，均具證據之適格，合先敘明。
二、公訴意旨略以：被告甲○○係曉屏企業股份有限公司（下稱
    曉屏公司）之負責人，經營紙類代工及銷售業務，自民國88
    年5 月1 日起，即以曉屏公司名義向永豐餘造紙股份有限公
    司（下稱永豐餘公司）訂購外售面紙原紙或向永豐餘公司之
    子公司即來雅股份有限公司（下稱來雅公司）訂購紙類成品
    ，供曉屏公司製作衛生紙等紙類商品對外出售，彼此間原交
    易方式為：被告於向永豐餘公司或來雅公司訂貨後之次月，
    簽發曉屏公司為發票人、約2 個月後到期之支票，以支付前
    3 個月之貨款。嗣曉屏公司於94年9 月間已因經營不善，陷
    於無支付貨款能力之狀態，被告明知其已無償債之能力，亦
    明知附表一所示支票均係向不詳之人借得或購得而無法兌現
    之空頭支票（即民間俗稱之「芭樂票」），竟基於意圖為自
    己不法所有之概括犯意，仍於同年9 月、10月間陸續向永豐
    餘公司、來雅公司訂購紙類貨物，並於同年11月間，以附表
    一所示之空頭支票6 張向永豐餘公司或來雅公司佯稱：該等
    支票係其營業上所得之客票，並以彼此交易往來已久，保證
    屆期必會兌現云云，突然變更原有之交易往來模式，致使永
    豐餘公司、來雅公司不疑有他，將曉屏公司所訂購之紙類貨
    物如數交付；復於同年11月8 日至12月16日間，承前詐欺犯
    意，連續以附表二所示無法兌現之以曉屏公司為發票人之支
    票向永豐餘公司、來雅公司大量進貨，俟永豐餘公司、來雅
    公司陷於錯誤交付貨物後，旋將詐得之貨物轉售或製成商品
    銷售得利。嗣因附表一、二所示之支票屆期提示均未獲兌現
    ，自此永豐餘公司、來雅公司始知受騙，二公司總計受有貨
    款總計新台幣（下同）17,893,369元無法受償之損害。因認
    被告涉有刑法第339條第1項之連續詐欺取財罪嫌。
三、按「犯罪事實應依證據認定之，無證據不得認定犯罪事實」
    、「不能證明被告犯罪者，應諭知無罪之判決」，刑事訴訟
    法第154 條第2 項、第301 條第1 項分別定有明文。申言之
    ，犯罪事實之認定應憑證據，如未能發現相當證據，或證據
    不足以證明，自不能以推測或擬制之方法，作為裁判基礎（
    最高法院40年台上字第86號判例意旨參照）；且認定犯罪事
    實所憑之證據，雖不以直接證據為限，間接證據亦包括在內
    ，然而無論直接證據或間接證據，其為訴訟上之證明，須於
    通常一般之人均不致有所懷疑，而得確信其為真實之程度者
    ，始得據為有罪之認定，倘其證明尚未達到此一程度，而有
    合理之懷疑存在而無從使事實審法院得有罪之確信時，即應
    由法院為諭知被告無罪之判決（最高法院76年台上字第4986
    號判例意旨參照）。再者，依刑事訴訟法第161 條第1 項規
    定，檢察官對於起訴之犯罪事實，仍應負提出證據及說服之
    實質舉證責任。倘其所提出之證據，不足為被告有罪之積極
    證明，或其指出證明之方法，無從說服法院以形成被告有罪
    之心證，基於無罪推定之原則，自應為被告無罪判決之諭知
    （參照最高法院92年度台上字第128號判例意旨）。
四、本件公訴人認被告涉有上開連續詐欺取財之犯嫌，係以：告
    訴人永豐餘公司之指訴；如附表一發票人為詹江松等5 人之
    支票影本、退票理由單、法務部票據信用資訊連結作業查詢
    明細表；及永豐餘公司之發票影本8 張、附表二所示之支票
    影本及退票理由單為其主要論斷之依據。被告於本院審理中
    固不否認其為曉屏公司負責人，與來雅公司簽有員工經銷合
    約，自88年4 月1 日開始與來雅公司、永豐餘公司有生意經
    銷往來等事實，惟堅決否認有何詐欺取財之犯行，辯稱：自
    88年至95年與來雅、永豐餘公司生意往來，每年平均有一億
    多的營業額，結束營業前並非突然大量訂貨，經銷過程中，
    92年間因為公司有兩個業務員挪用公款，93年間也有一次，
    為了保持公司營運的順暢我有去向銀行或他人借款以支撐公
    司，我自92年起就開始借貸來維持公司的營運。支付客票部
    分是與永豐餘公司間之約定，支票是30日到期的票，客票是
    60日到期，我沒有詐欺之意圖等語。經查：
（一）被告為曉屏公司之負責人，曉屏公司與來雅、永豐餘公司
      自88年間開始即有生意上往來，嗣曉屏公司因經營不善，
      於94年12月20日結束營業，而其向來雅公司訂購貨品後，
      用以支付貨款即附表一所示之6 張支票，均到期經永豐餘
      公司提示後無法兌現，且該6 張支票均非以曉屏公司為發
      票人，乃一般俗稱之「客票」等情，業經被告供陳在卷，
      且與證人即永豐餘公司告訴代理人乙○○到庭證述情節相
      符，並有附表一所示6 張支票影本、退票理由單及法務部
      票據信用資訊連結作業查詢明細表5 份在卷可稽，足認此
      部分情節為真實。
（二）按刑法詐欺取財罪，係以行為人主觀上有以詐欺方式不法
      得財之犯意，客觀上則須施用詐術，使他人陷於錯誤，並
      因該錯誤而交付財物，行為人因此獲得不法之財物為其成
      立要件。本件被告與來雅、永豐餘公司有長期生意往來，
      嗣因無力繼續經營，終至曉屏公司結束營業，而其結束營
      業前，仍有向來雅、永豐餘公司訂貨，嗣後如附表所示之
      6 張支票（客票）均經提示後退票，業如上述，此項事實
      ，是否得認成立刑法詐欺取財之罪，自宜究明：被告使用
      該6 張客票付款，是否自始即知該6 張客票無法兌現？其
      次，被告公司營運狀況不佳，是否於結束營業之前，變更
      與來雅、永豐餘公司之交易常態，突然大量進貨再轉售圖
      利，而得認有詐欺取財之犯意？
（三）就以客票支付來雅、永豐餘公司貨款之部分而言：
   1、證人即永豐餘公司告訴代理人乙○○到庭證稱：「永豐餘
      、來雅公司跟曉屏公司以往交易往來的模式，都是以票據
      支付貨款，曉屏公司是以公司票支付貨款，如果有時候有
      客票的話，會用客票，這是會計方面的問題」等語（見本
      院卷第189-190 頁）。此與本院向永豐餘公司函詢結果，
      亦回覆「曉屏公司之前有幾次非以曉屏公司名義之客票支
      付貨款」等詞相合（見附於本院卷第35頁永豐餘公司刑事
      陳報狀）。準此，被告與來雅、永豐餘公司歷來交易過程
      ，使用客票支付貨款，乃交易模式之一，縱非多數，亦難
      認有何特異之處。
   2、附表一所示6 張客票經提示均未兌現，永豐餘公司據以提
      出告訴。關於該6 張客票來源，被告於本院審理時稱：「
      我是作盒裝面紙，不是只有加油站，這些公司會跟我們買
      ，我們無法限制客戶」；偵查中稱：「竹源公司、晟盟公
      司與我們有生意往來，高松茂的票是向高松茂借的，詹江
      松、富締公司的票尚待陳報」等語，先後陳述大致相合。
      按公司間交易型態及交易方式，常因營業種類、規模大小
      、風險高低、地域限制或相互間密切關係等等因素，而有
      所不同。查被告公司經營面紙盒買賣，與加油站或其他公
      司有營業往來，取得支票後在商場上輾轉流通，並非異於
      一般常態，又票據具有無因性及流通性，票據制度設計亦
      以之為宗旨，告訴人公司先前亦曾接受被告以客票支付貨
      款，可供參照，至事後該6 張支票雖經提示未能兌現，但
      除非別有事證，足認被告明知該6 張客票係「空頭支票」
      ，因無兌現可能，而有詐欺圖財之意思外，尚難單就被告
      以客票付款一事，推認其有詐欺取財之犯意。又另據乙○
      ○證稱：「業務當初告訴我們說如果被告用曉屏公司的名
      義來開票的話，可能會退票，所以他要用客票」等語（見
      本院卷第191 頁），是公訴意旨認被告明知該客票無法兌
      現，乃主動向告訴人表示改以客票支付貨款一節，應非事
      實。
（四）就被告公司結束營業前，是否刻意大量進貨，謀圖不法利
      益：
   1、依永豐餘公司函覆本院所提出該公司與曉屏公司93年1 月
      1 日至94年12月31日之客戶交易往來明細表及應收貨款通
      知單，如僅就94年1 月至11月間雙方交易情形而言，曉屏
      公司向永豐餘公司平均每月訂購原料少則4 筆（8 月份）
      ，多則16筆（4 月份），單日訂購數量如以重量計算，1
      月20日、2 月5 日及5 月5 日均高達約49000 公斤，3 月
      3 日亦約有31000 公斤，5 月24日約有35000 公斤，若以
      單筆訂購數量觀之，少則約4000公斤，多則約21000 公斤
      ，並以15000 至21000 公斤之情形最多，此觀上開應收貨
      款通知單即明。是被告於94年10月31日訂購3 筆貨物，重
      量合計約為37000 公斤，且當月訂購筆數為10筆，與其他
      上述情形相較，並非特別大量或異常之訂購。是證人乙○
      ○到庭證述94年10月31日有大量異常訂購等語，應非事實
      ，惟其證稱除該日以外，之前訂購均屬正常，且關於附表
      二所列之票據觀之，並無異常大量訂購等語，則與上開客
      戶交易往來明細表、應收貨款通知單所載情形相合。據此
      ，被告辯稱其並無突然大量訂貨等語，應可採信。
   2、按經營事業，將本求利，汲汲營營，成功者固所在多有，
      但因時運不濟、遭逢天災人禍，或投入心力、經營能力均
      有不足，導致事業崩垮，黯然收場者，亦非少數。本件被
      告與來雅、永豐餘公司有長期生意往來，嗣因無力繼續經
      營，終至曉屏公司結束營業，而其結束營業前，仍有向來
      雅、永豐餘公司訂貨，嗣後如附表一及附表二之支票均經
      提示後退票，有如上述。茲被告既無起訴事實所稱結束營
      業前大量訂貨之情事，且與告訴人公司生意往來已有5 年
      以上之久，除本件發生跳票外，其間雙方交易均屬正常，
      準此而論，尚難認被告係以向永豐餘公司訂貨為詐術，主
      觀上亦難遽認其有不法得財之意圖。是被告辯稱係經營不
      善始無法兌現支票，並非自始不願支付貨款等語，非無可
      採。
五、綜上所述，被告向告訴人公司訂購貨物，既無突然大量進貨
    ，交付客票亦屬交易模式之一，且為告訴人公司主動要求，
    嗣其交付告訴人公司如附表一、二之支票無法兌現，均經認
    定如上。而事業經營難免遭遇困難，難以期待事事一帆風順
    ，有此情形，以各種方式週轉突破，並非無有，是縱能證明
    被告當時已發生財務困難情形，亦不能遽認被告自始即有意
    圖自己不法所有之詐欺犯意，從而，公訴人所舉事證既難以
    證明被告確有有何詐欺取財之犯意，其犯罪應屬不能證明，
    揆諸前引法條及判決意旨，自應為被告無罪之諭知。
六、本件被告被訴犯行既不能證明，而應為無罪之判決，檢察官
    另以95年度偵字第11928 號被告所涉詐欺取財案件，與本案
    即無連續犯裁判上一罪關係，是移送併辦部分自應退由檢察
    官另為適法之處理，併此敘明。
據上論斷，應依刑事訴訟法第301 條第1 項，判決如主文。
本案經檢察官丙○○到庭執行職務。
中    華    民    國    95    年    12    月    27    日
            鳳山刑事第二庭  審判長法  官  黃建榮
                                  法  官  譚德周
                                  法  官  李嘉益
以上正本證明與原本無異。
如不服本判決，應於收受送達後10日內向本院提出上訴書狀。
中    華    民    國    95    年    12    月    27    日
                                  書記官  郭南宏
附表一
 ┌──┬─────┬───┬───┬───┬──────┬────┬──────┐
 │編號│  票  號  │發票人│受款人│付款人│ 發  票  日 │ 金  額 │退票日期、張│
 │    │          │      │      │      │            │        │數、總金額  │
 ├──┼─────┼───┼───┼───┼──────┼────┼──────┤
 │ 1. │Ｚ000000000│詹江松│未記載│台南縣│95年1月20日 │37萬2140│95年2月10日 │
 │    │          │      │      │新市鄉│            │元      │            │
 │    │          │      │      │農會信│            │        │            │
 │    │          │      │      │用部  │            │        │            │
 ├──┼─────┼───┼───┼───┼──────┼────┼──────┤
 │ 2. │SKB0000000│富締企│未記載│新光銀│95年1月19日 │25萬7682│95年1月16日 │
 │    │          │業有限│      │行    │            │元      │            │
 │    │          │公司  │      │      │            │        │            │
 ├──┼─────┼───┼───┼───┼──────┼────┼──────┤
 │ 3. │HV0000000 │晟盟企│未記載│合作金│94年12月29日│28萬2401│95年1月5日  │
 │    │          │業有限│      │庫銀行│            │元      │            │
 │    │          │公司  │      │中權分│            │        │            │
 │    │          │      │      │行    │            │        │            │
 ├──┼─────┼───┼───┼───┼──────┼────┼──────┤
 │ 4. │AP0000000 │竹源貿│未記載│臺灣銀│95年2月10日 │62萬0050│95年2月3日  │
 │    │          │      │      │      │            │元      │            │
 ├──┼─────┤易有限│      │行左營├──────┼────┤            │
 │ 5. │AP0000000 │公司  │      │分行  │95年2月15日 │86萬7531│            │
 │    │          │      │      │      │            │元      │            │
 ├──┼─────┼───┼───┼───┼──────┼────┼──────┤
 │ 6. │AG0000000 │高松茂│未記載│玉山商│95年12月19日│29萬4200│94年11月28日│
 │    │          │      │      │業銀行│            │元      │            │
 │    │          │      │      │民權分│            │        │            │
 │    │          │      │      │行    │            │        │            │
 └──┴─────┴───┴───┴───┴──────┴────┴──────┘
 附表二
 ┌──┬─────┬─────┬─────┬─────┬──────┬─────┐
 │編號│ 票    號 │發  票  人│受款人    │付款人    │ 發  票  日 │ 金   額  │
 ├──┼─────┼─────┼─────┼─────┼──────┼─────┤
 │ 1. │AC0000000 │曉屏企業股│來雅公司  │陽信銀行左│94年12月17日│126萬9281 │
 │    │          │份有限公司│          │銀分行    │            │元        │
 ├──┼─────┼─────┼─────┼─────┼──────┼─────┤
 │ 2. │AC0000000 │同上      │來雅公司  │同上      │94年12月31日│124萬6957 │
 │    │          │          │          │          │            │元        │
 ├──┼─────┼─────┼─────┼─────┼──────┼─────┤
 │ 3. │AT0000000 │同上      │未記載    │臺灣中小企│95年1月7日  │144萬3246 │
 │    │          │          │          │業銀行三民│            │元        │
 │    │          │          │          │分行      │            │          │
 ├──┼─────┼─────┼─────┼─────┼──────┼─────┤
 │ 4. │AT0000000 │同上      │未記載    │同上      │95年1月17日 │144萬3247 │
 │    │          │          │          │          │            │元        │
 ├──┼─────┼─────┼─────┼─────┼──────┼─────┤
 │ 5. │AT0000000 │同上      │未記載    │同上      │94年1月31日 │150萬1226 │
 │    │          │          │          │          │            │元        │
 ├──┼─────┼─────┼─────┼─────┼──────┼─────┤
 │ 6. │AT0000000 │同上      │來雅公司  │同上      │95年1月31日 │10萬9074元│
 ├──┼─────┼─────┼─────┼─────┼──────┼─────┤
 │ 7. │AT019056  │同上      │來雅公司  │同上      │95年2月3日  │87萬2993元│
 ├──┼─────┼─────┼─────┼─────┼──────┼─────┤
 │ 8. │AT019057  │同上      │來雅公司  │同上      │95年2月7日  │252萬8235 │
 │    │          │          │          │          │            │元        │
 ├──┼─────┼─────┼─────┼─────┼──────┼─────┤
 │ 9. │AT019058  │同上      │來雅公司  │同上      │95年2月21日 │285萬4412 │
 │    │          │          │          │          │            │元        │
 ├──┼─────┼─────┼─────┼─────┼──────┼─────┤
 │10. │AT0000000 │同上      │永豐餘公司│臺灣中小企│94年12月17日│17萬8200元│
 │    │          │          │          │業銀行三民│            │          │
 │    │          │          │          │分行      │            │          │
 ├──┼─────┼─────┼─────┼─────┼──────┼─────┤
 │11. │AC0000000 │同上      │未記載    │陽信銀行左│94年12月31日│60萬9748元│
 │    │          │          │          │營分行    │            │          │
 ├──┼─────┼─────┼─────┼─────┼──────┼─────┤
 │12. │SC0000000 │同上      │永豐餘公司│華南商業銀│94年12月31日│23萬2665元│
 │    │          │          │          │行高雄博愛│            │          │
 │    │          │          │          │分行      │            │          │
 ├──┼─────┼─────┼─────┼─────┼──────┼─────┤
 │13. │AT0000000 │同上      │同上      │臺灣中小企│94年12月31日│62萬5081元│
 │    │          │          │          │業銀行三民│            │          │
 │    │          │          │          │分行      │            │          │
 ├──┼─────┼─────┼─────┼─────┼──────┼─────┤
 │14. │SC0000000 │同上      │同上      │華南商業銀│94年12月30日│28萬5000元│
 │    │          │          │          │行高雄博愛│            │          │
 │    │          │          │          │分行      │            │          │
 └──┴─────┴─────┴─────┴─────┴──────┴─────┘


司法院資訊處製作；財團法人民間司法改革基金會備份。
